臺灣高等法院民事判決
110年度家上字第138號
上  訴  人  黃玉融
訴訟代理人  林萬憲律師
            蔡宜庭律師
被上訴人    翁婉婷
上列當事人間請求離婚事件，上訴人對於中華民國110年3月31日
臺灣新北地方法院109年度婚字第289號第一審判決提起上訴，本
院於110年9月8日言詞辯論終結，判決如下：
    主      文
上訴駁回。
第二審訴訟費用由上訴人負擔。
    事實及理由
一、被上訴人主張：兩造於民國00年0月00日結婚，婚後同住在
    新北市○○區○○○路000巷00號0樓（下稱系爭住處）；兩造婚
    後價值觀不同，衛生及生活方式差距懸殊，上訴人以裝潢為
    業，卻對於系爭住處客廳地磚爆裂及主臥室漏水無動於衷，
    甚至任由其朋友穿鞋進入系爭住處，令伊長期生活於髒亂之
    惡劣環境；又上訴人對伊之態度冷漠消極，嫌伊睡覺打呼，
    自102、103年起要求兩造分房睡，而伊為孕育兩造子女，於
    上開時間接受排卵針治療，又於104年9月間因子宮內膜異位
    症及多囊性卵巢開刀住院，期間上訴人均未加聞問；伊雖多
    次欲就婚姻問題與上訴人協商，惟上訴人均拒絕溝通，甚至
    直接離家至深夜，伊對於兩造婚姻關係甚感心寒，不堪上訴
    人上開同居之虐待，而於告知上訴人後，於106年8月搬離系
    爭住處別居；兩造分居迄今已4年，期間上訴人從未與伊聯
    繫及關心伊之生活，甚至更換系爭住處門鎖，不讓伊自行返
    家，顯見上訴人亦已無共同生活之意願，兩造婚姻關係已生
    嚴重破綻而難以繼續維持等情。爰依民法第1052條第1項第3
    款、第2項規定，求為判准伊與上訴人離婚（原審為被上訴
    人勝訴之判決，上訴人不服，提起上訴；未繫屬本院者，不
    予贅述）。並於本院答辯聲明：如主文所示。
二、上訴人則以：伊婚後盡心盡力工作，獨自負擔兩造家庭生活
    開銷及房貸，且伊自知悉被上訴人身體有異而無法順利受孕
    後，亦全力悉心陪伴及包容被上訴人；反觀被上訴人婚後不
    事家務，揮霍無度又不負擔家用，並喜於家中堆置雜物，其
    個人衛生習慣不佳，於面臨婚姻關係困境時，均因聽信其母
    親之言，不願嘗試與伊溝通；而兩造系爭住處需修繕範圍廣
    大，有暫時在外租屋之必要，伊曾多次與被上訴人商討修繕
    事宜，因被上訴人不願配合方致修繕工程遲遲無法施作；又
    被上訴人生活作息混亂，伊為顧及工作精神及體諒被上訴人
    ，與被上訴人商量後，方自103、104年間起與被上訴人分房
    睡，詎被上訴人竟藉故自行搬離系爭住處；伊對於兩造婚姻
    關係經營已竭盡全力，兩造分居期間，伊仍請母親及長輩居
    中協助兩造修復情感，積極接受婚姻諮商，並將系爭住處修
    繕完畢，惟被上訴人仍無意返家，兩造婚姻關係尚未達不能
    維繫之程度，縱生有重大之破綻，亦應歸責於被上訴人拒絕
    修復所致，其請求離婚並無理由等語，資為抗辯。並於本院
    上訴聲明：㈠原判決關於准兩造離婚部分廢棄。㈡上開廢棄部
    分，被上訴人於第一審之訴駁回。
三、查，兩造於00年0月00日結婚，婚姻關係現仍存續中等情，
    有卷附戶籍謄本可稽(見原審卷第43頁)，並為兩造所不爭執
    （見本院卷第72頁），堪信為真。
四、本件應審究者為被上訴人依民法第1052條第1項第3款、第2
    項之規定，訴請離婚，是否有據？茲論述如下：
㈠、按民法第1052條第2項所稱「有前項以外之重大事由，難以維
    持婚姻者」，係抽象的、概括的離婚事由，此乃緣於74年修
    正民法親屬編時，為因應實際需要，參酌各國立法例，導入
    破綻主義思想所增設。但其事由應由夫妻一方負責者，僅他
    方得請求離婚，是其所採者為消極破綻主義精神，非積極破
    綻主義。關於「難以維持婚姻之重大事由」，係以婚姻是否
    已生破綻而無回復之希望為其判斷之標準。而婚姻是否已生
    破綻無回復之希望，則應依客觀之標準，即難以維持婚姻之
    事實，是否已達於倘處於同一境況，任何人均將喪失維持婚
    姻意欲之程度而定。至於同條項但書所規定「難以維持婚姻
    之重大事由應由夫妻之一方負責者，僅他方得請求離婚」，
    乃因如肯定有責配偶之離婚請求，無異承認恣意離婚，破壞
    婚姻秩序，且有背於道義，尤其違反自己清白（cle-anhand
    s）之法理，有欠公允，同時亦與國民之法感情及倫理觀念
    不合，因而採消極破綻主義。倘該重大事由，夫妻雙方均須
    負責時，應比較衡量雙方之有責程度，僅責任較輕之一方得
    向責任較重之他方請求離婚，如有責程度相同時，雙方均得
    請求離婚，始屬公允，是責任較重之一方應不得向責任較輕
    之他方請求離婚（最高法院94年度台上字第2059號民事判決
    意旨參照）。
㈡、經查：
  ⒈被上訴人主張兩造婚後同住之系爭住處因兩造衛生及生活方式差距懸殊，長期處於髒亂及惡劣環境等情，業據提出系爭住處照片為證（見原審卷第71至74頁）；又證人即被上訴人母親翁莊鶯鶯於原審時到庭證稱：伊有去過系爭住處，並跟上訴人說系爭住處地板都壞了要不要修，上訴人回稱會自己找人修理，但都沒有修，居住品質很差，伊去的時候家裡很亂，桌子底下都有酒瓶，伊才知道上訴人會喝酒，被上訴人說上訴人都會亂丟等語(見原審卷第265至266頁)；證人即上訴人母親黃盧春李於原審時亦到庭證稱：伊去系爭住處時看到廁所裡生理期來的東西丟在垃圾桶裡沒有包好，房間衣服亂七八糟，頭髮很多等語(見原審卷第272至273頁)；由上開照片及證人之證詞內容可知兩造婚後共同居住之系爭住處環境髒亂惡劣，欠缺良善之生活品質，堪認兩造婚後就夫妻共同生活之衛生習慣及生活方式，長期無法妥為溝通協調並彼此改善配合，致無法維護基本之居住品質，足以造成夫妻難以相互容忍及共同生活。
  ⒉被上訴人復主張上訴人婚後對伊態度冷漠，嫌伊睡覺打呼，自102、103年間起即要求分房睡等情；上訴人雖不爭執兩造於106年8月分居之前已分房睡2至3年，惟抗辯稱此係因被上訴人作息不規律，常熬夜吃宵夜、追劇，伊為維持正常作息以利隔日上工，方互相體恤分房睡等語（見本院卷第71頁）；則由兩造就分房之理由各執一詞可知，兩造婚後作息長期無法彼此配合，且亦無法就此溝通調適，以致誤會齟齬叢生，彼此難以磨合而有所怨懟，夫妻之互信互愛之共同生活基礎日漸崩解，終致兩造關係產生隔閡，夫妻關係日趨冷淡。
  ⒊又被上訴人主張於106年8月間，伊因難以忍受上開生活而搬離系爭住處，兩造分居後，即少有聯繫，上訴人並將系爭住處門鎖更換，不給伊新鑰匙也不讓伊自行返家，顯已無共同生活之意願等情，業據提出兩造通訊軟體對話內容為證（見原審卷77頁）；上訴人對兩造分居多年期間未積極與被上訴人聯繫乙情亦不爭執，僅抗辯稱係因被上訴人多次告誡上訴人不要與之聯繫云云（見本院卷第72頁）；又觀被上訴人提出兩造通訊軟體對話內容：「(108年12月17日)上訴人：如果照當初的100可以接受嗎？當然剩下的房貸我付」、「(109年2月22日)被上訴人：我要進去找東西為何鎖換了？請問換鎖是為了不讓我進門嗎。上訴人：是因為鑰匙不見了你要拿東西可以晚上來。被上訴人：那就再打一付鑰匙給我，沒道理晚上才能去拿我自己的東西，麻煩你鑰匙打好跟我說我回去拿」、「(109年3月1日)被上訴人：鑰匙打好了嗎，你如果沒時間我回去跟你拿鑰匙去打」、「(109年3月18日)被上訴人：這個月的房貸我已經繳了」、「(109年3月21日)被上訴人：既然你都不回答，我會委請律師處理房子和離婚的事情」、「(上訴人傳送被上訴人109年12月15日中華郵政掛號招領郵件照片)。被上訴人：我下班再過去拿」等情(見原審卷第205至207頁)，可知上訴人於更換系爭住處門鎖後，經被上訴人要求交付新門鎖鑰匙，亦未予理會，兩造自108年12月至109年12月間，除上開寥寥可數之通訊軟體對話外，幾無聯繫，生活亦無交集，自難以期待兩造婚姻關係尚可藉由包容、溝通而改善；參酌兩造自106年8月起分居迄今已約4年，久未再共同生活，足認兩造間已欠缺婚姻關係之互信及誠摯之感情基礎，客觀上已達於任何人倘處於同一境況，均將喪失維持婚姻希望之程度，而有婚姻難以回復之重大事由。 　　　
  ⒋依上說明，兩造婚後就夫妻共同生活之居住衛生習慣及起居作息，長期無法互為溝通調適並彼此配合改善，以致居住環境惡劣髒亂，經年累月，夫妻情感日漸消磨殆盡，夫妻關係日趨冷淡；兩造自106年8月間起分居迄今已約4年，久未共同生活，顯見兩造夫妻間之互愛及互相關心之基礎已嚴重動搖，而無夫妻情分可言，堪認兩造之婚姻業已發生嚴重之破綻，婚姻關係實難以繼續維持甚明。
  ⒌本院審酌兩造婚姻發生上開嚴重破綻之原因，應在於兩造均無法配合彼此生活習性，又難以包容忍耐對方，亦欠缺主動付出情感及關愛之心，長此以往，終致兩造婚姻產生裂痕無法回復等情狀，認兩造對於婚姻發生破綻之重大事由原因，兩造可責性相當。故被上訴人依民法第1052條第2項規定，訴請離婚，核屬有據，應予准許。
　⒍另被上訴人依民法第1052條第2項之規定訴請離婚，已屬有據
    ，則被上訴人另依同法第1052條第1項第3款之規定為同一離
    婚之請求，本院就此部分即無庸再予以審究，併此陳明。　
五、從而，被上訴人依民法第1052條第2項規定，訴請離婚，為
    有理由，應予准許。原審此部分為上訴人敗訴之判決，於法
    核無違誤。上訴意旨仍執前詞指謫原判決此部分不當，求予
    廢棄，為無理由，應駁回其上訴。 
六、本件事證已臻明確，兩造其餘之攻擊或防禦方法及所用之證
    據，經本院斟酌後，認為均不足以影響本判決之結果，爰不
    逐一論列，附此敘明。
七、據上論結，本件上訴為無理由。爰判決如主文。
中　　華　　民　　國　　110 　年　　9 　　月　　29　　日
                  家事法庭
                      審判長法  官  楊絮雲
                            法  官  郭顏毓
                            法  官  張宇葭
正本係照原本作成。
如不服本判決，應於收受送達後20日內向本院提出上訴書狀，其
未表明上訴理由者，應於提出上訴後20日內向本院補提理由書狀
（均須按他造當事人之人數附繕本）上訴時應提出委任律師或具
有律師資格之人之委任狀；委任有律師資格者，另應附具律師資
格證書及釋明委任人與受任人有民事訴訟法第466 條之1第1項但
書或第 2項所定關係之釋明文書影本。如委任律師提起上訴者，
應一併繳納上訴審裁判費。
中　　華　　民　　國　　110 　年　　9 　　月　　29　　日
　　　　　　　　　　　　　  書記官  李佳姿